【裁判字號】    95,訴,694
【裁判日期】    951204
【裁判案由】    強盜
【裁判全文】
臺灣桃園地方法院刑事判決               95年度訴字第694號
公  訴  人  臺灣桃園地方法院檢察署檢察官
被      告  乙○○
指定辯護人  本院公設辯護人甲○○
上列被告因強盜案件，經檢察官提起公訴（95年度偵字第6014號
），本院判決如下：
    主  文
乙○○意圖為自己不法之所有，攜帶兇器，以脅迫至使不能抗拒
而取他人之物，累犯，處有期徒刑參年捌月。
    事  實
一、乙○○前於民國（下同）90年間因過失致死案件，經本院判
    處有期徒刑7 月確定，於91年11月11日執行完畢。又其因長
    期有施用毒品安非他命及酗酒之情形，經診斷為物質所致妄
    想或幻覺，且情緒低落、獨立性低、人際關係疏離，而多處
    憂鬱狀態，對於外界事務之知覺理會、判斷作用及自由決定
    意思之能力，均較普通人之平均程度減退，而為精神耗弱之
    人。又意圖為自己不法之所有，自其家中取得客觀上可供兇
    器使用之菜刀1 把，於95年3 月7 日凌晨1 時許，至桃園縣
    八德市○○路670 號「萊爾富便利商店」內，持上開菜刀指
    著店員丙○○說「這是搶劫」等語，並脅迫丙○○將金錢及
    香菸拿出來，至使丙○○不能抗拒，而交付該店內之現金新
    臺幣（下同）4,000 元及七星牌香菸2 條，得手後逃逸，丙
    ○○乃報警處理。嗣於同日上午7 時許，為警在乙○○位於
    桃園縣八德市○○路613 巷10號住處查獲，並扣得上開強盜
    用之菜刀1 把。
二、案經桃園縣警察局八德分局報請臺灣桃園地方法院檢察署檢
    察官偵查起訴。
    理  由
一、按被告以外之人於審判外之陳述，雖不符前4 條之規定，而
    經當事人於審判程序同意做為證據，法院審酌該言詞陳述或
    書面陳述作成時之情況，認為適當者，亦得為證據。當事人
    、代理人或辯護人於法院調查證據時，知有第159 條第1 項
    不得為證據之情形，而未於言詞辯論終結前聲明異議者，視
    為有前項之同意，為刑事訴訟法第159 條之5 所明定。而檢
    察官、被告及辯護人皆同意本案證人丙○○於審判外之陳述
    ，得為證據；至於證人廖呂鳳嬌於審判外之陳述，檢察官、
    被告及辯護人於審判期日均表示無意見，且本院審酌該等陳
    述作成時之情況，亦認為適當，是依刑事訴訟法第159 條之
    5 規定，上開證人丙○○、廖呂鳳嬌於審判外之陳述，自有
    證據能力，在此先行說明。
二、訊之被告乙○○矢口否認有何強盜之犯行，辯稱：案發前伊
    有喝酒並吃精神藥，所以案發時自己做什麼事都不知道，是
    事後被關起來才回想有強盜的行為云云。經查，上開強盜犯
    行，已據被告於警詢、偵訊時詳細供述如何持菜刀進入便利
    商店脅迫店員交付金錢及香菸之情事（偵查卷第8 頁附95年
    3 月7 日警詢筆錄、第38頁之95年3 月7 日偵訊筆錄），核
    與證人即上開便利商店店員丙○○證述遭被告強盜財物之經
    過（偵查卷第11、15頁附95年3 月7 日警詢筆錄、第49頁之
    95年3 月17日偵訊筆錄），及證人即被告之母廖呂鳳嬌證述
    尾隨被告外出而發現被告強盜之經過等情（偵查卷第15頁附
    95年3 月7 日警詢筆錄、第50頁之95年3 月17日偵訊筆錄）
    ，均相符合。並有桃園縣政府警察局八德分局扣押筆錄1份
    、贓物認領保管單1 紙、採證照片8 張等件在卷可資佐證（
    偵查卷第18、22、23至27頁），即被告確有於上揭時、地持
    菜刀脅迫店員丙○○交付財物之客觀事實，已可認定。雖然
    被告辯稱案發時伊因喝酒及吃精神藥，自己做什麼事都不知
    道云云，惟被告於警詢及偵訊時已供稱：案發時伊一進店內
    就手拿菜刀，告訴店員「這是搶劫」，把香煙拿出來，把現
    金拿出來，店員害怕之下就將香煙2 條、現金4,000 元交付
    到伊手中，伊就轉身走出超商等語（偵查卷第8 頁附95年3
    月7 日警詢筆錄、第38頁之95年3 月7 日訊問筆錄），核與
    證人丙○○於偵訊時證稱：案發時聽到有人進門的聲音，伊
    就走到櫃臺，這時被告就舉著菜刀，對伊說搶劫，伊問被告
    要什麼，被告就說要香煙和金錢，有多少交多少等語相符（
    偵查卷第49頁之95年3 月17日偵訊筆錄）。是就上開被告與
    證人丙○○之陳述觀察，足認被告於案發時尚有與人交談及
    對答之能力，亦能明確要求店員交付何種財物，並無不能辨
    識外界事物之情形甚明。且經本院將被告送請行政院衛生署
    草屯療養院綜合其精神狀態、心理衡鑑等項目進行評估結果
    ，認被告有長期施用毒品安非他命及酗酒之情形，診斷上符
    合物質所致妄想或幻覺、安非他命類或相關作用擬交感神經
    類濫用，並需考慮酒精濫用之診斷，涉案時之精神狀態，受
    精神症狀影響，致其辨識行為違法或依辨識而行為之能力，
    顯著減低等情，有該療養院95年10月12日桃療醫字第095000
    5471號函附之精神鑑定報告書1 份在卷可按（本院卷第84頁
    ），亦足以認定被告為上開強盜行為之際，並無對於外界事
    務全然缺乏知覺理會及判斷作用，而無自由決定意思之能力
    之情形存在，是被告辯稱案發時自己做什麼都不知道云云，
    要屬事後卸責之詞，不足採信。本件事證明確，被告上開強
    盜犯行洵堪認定，應依法論罪科刑。
三、按修正後刑法第2 條第1 項之規定：「行為後法律有變更者
    ，適用行為時之法律。但行為後之法律有利於行為人者，適
    用最有利於行為人之法律。」，係規範行為後法律變更所生
    新舊法比較適用之準據法，於新法施行後，應適用新法第2
    條第1 項之規定，為「從舊從輕」之比較；比較時應就罪刑
    有關之共犯、未遂犯、想像競合犯、牽連犯、連續犯、結合
    犯，以及累犯加重、自首減輕暨其他法定加減原因（如身分
    加減）與加減例等一切情形，綜其全部罪刑之結果而為比較
    （最高法院95年第8 次刑庭會議決議參照）。茲分述如下：
    (一)刑法第47條累犯之規定於94年1 月7 日修正，95年7 月1
    日施行前之規定為：「受有期徒刑之執行完畢，或受無期徒
    刑或有期徒刑一部之執行而赦免後，五年以內再犯有期徒刑
    以上之罪者，為累犯，加重本刑至二分之一。」，現行刑法
    之規定則為：「受徒刑之執行完畢，或一部之執行而赦免後
    ，五年以內故意再犯有期徒刑以上之罪者，為累犯，加重本
    刑至二分之一。第九十八條第二項關於因強制工作而免其刑
    之執行者，於受強制工作處分之執行完畢或一部之執行而免
    除後，五年以內故意再犯有期徒刑以上之罪者，以累犯論。
    」，現行刑法雖將累犯之要件限縮至須「故意」再犯始有累
    犯之適用，惟本件被告上開強盜罪係故意犯，因此，比較上
    述修正前、後之刑罰法律，被告均構成累犯，對被告而言並
    無有利或不利之情形，應依修正前刑法第47條之規定，論以
    累犯。(二)刑法第19條第2 項規定由「精神耗弱人之行為，得
    減輕其刑。」，修正為「行為時因前項之原因，致其辨識行
    為違法或依其辨識而行為之能力，顯著減低者，得減輕其刑
    。」，揆諸本條之修正理由認為「精神耗弱」之語意極不明
    確，而在實務上，欲判斷行為人於行為時之精神狀態，常須
    藉助醫學專家鑑定意見，惟「精神耗弱」並非醫學上之用語
    ，醫學專家鑑定之結果，實務上往往不知如何採用，造成認
    定不一致之情形，而依當前刑法理論，關於責任能力之內涵
    皆認包含行為人辨識其行為違法之能力，以及依其辨識而行
    為之能力，故予以修正，是以刑法第19條第2 項之修正僅係
    法理之明文化，而被告行為時之精神狀態，既已達修正前刑
    法第19條第2 項規定之「精神耗弱」程度，則適用修正前之
    規定，對被告而言並無不利之情形。
四、按刑法上所稱之「兇器」，係指具有危險性，可資行兇，使
    人之生命、身體安全發生危險之器具而言，而菜刀係刀刃鋒
    利之金屬製品，以之砍擊人身，足以造成傷害，而具有危險
    性，如持以行兇，將使人之生命、身體安全發生危險，自屬
    兇器（最高法院91年度台上字第5196號刑事判決要旨參照）
    。再按刑法強盜罪所規範之強暴手段，係指直接或間接對於
    他人之身體施以暴力，壓制被害人之抗拒，或使被害人身體
    上或精神上處於不能抗拒之狀態之謂；稱脅迫即以現時之危
    害威脅其精神，使被害人畏怖心懼，而身體上或精神上處於
    不能抗拒之狀態。查本案被告進入上開「萊爾富便利商店」
    後，即持菜刀指向店員，並表明強盜之意，皆屬現時之危害
    ，雖已壓制被害人之抗拒，惟被告並無直接或間接對被害人
    之身體施以暴力，其手段尚非達於強暴之階段，應屬脅迫之
    手段。是核被告前開所為，係犯刑法第330 條第1 項之攜帶
    兇器，以脅迫至使不能抗拒，而使他人交付其物罪。公訴意
    旨認被告涉犯刑法第328 條第1 項普通強盜罪云云，尚有未
    洽，惟實行公訴檢察官已當庭請求變更起訴法條為刑法第
    330 條第1 項加重強盜罪，本院爰予同意自不再變更起訴法
    條，併此敘明。被告前於90年間因過失致死案件，經本院判
    處有期徒刑7 月確定，於91年11月11日執行完畢，此有臺灣
    高等法院被告前案紀錄表在卷可按，其前受有期徒刑執行完
    畢，於五年以內再犯本件最重本刑為有期徒刑以上之罪，為
    累犯，應依修正前刑法第47條之規定加重其刑。又被告上開
    強盜行為之際，其辨識行為違法或依辨識而行為之能力，顯
    著減低，係精神耗弱之人等情，有前揭行政院衛生署草屯療
    養院函附之精神鑑定報告書1 份在卷可按（本院卷第84頁）
    ，應依修正前刑法第19條第2 項之規定減輕其刑，並依法先
    加後減之。爰審酌被告之生活狀況、品行、智識程度，其犯
    罪之動機、目的、刺激、手段、所生危害及犯罪後坦白承認
    之態度，量處如主文所示之刑。扣案菜刀1 把，係被告自其
    家中取出，並非被告所有等情，業據被告於審理中陳述甚明
    ，而該菜刀又非違禁物，爰不宣告沒收。再被告除本次犯行
    外，並無其他強盜之前例，有前開臺灣高等法院被告前案紀
    錄表在卷可查，被告雖有前述之精神上病症，惟均有定期於
    門診追蹤治療等情，有行政院衛生署桃園療養院診斷證明書
    1 紙在卷可按，尚難認被告有再犯或有危害公共安全之虞，
    本院認續由其家人協助定期就醫診療以控制其病情，即為已
    足，尚無於刑之執行完畢或赦免後，令入相當處所施以監護
    之必要，附此敘明。
據上論斷，應依刑事訴訟法第299 條第1 項前段，刑法第2 條第
1 項前段、第330 條第1 項，修正前刑法第47條、第19條第2 項
，判決如主文。
本案經檢察官何嘉仁到庭執行職務。
中    華    民    國    95    年    12    月    4     日
                  刑事第七庭  審判長法  官  江振義
                                    法  官  林惠霞
                                    法  官  劉為丕
上正本證明與原本無異。
如不服本判決，應於判決送達後10日內向本院提出上訴狀（應附
繕本），上訴於臺灣高等法院。
                                    書記官  顏美惠
中    華    民    國    95    年    12    月    6     日
附錄本案論罪科刑法條：
中華民國刑法第330條
（加重強盜罪）
犯強盜罪而有第321條第1項各款情形之一者，處7年以上有期徒
刑。
前項之未遂犯罰之。


司法院資訊處製作；財團法人民間司法改革基金會備份。
